臺灣士林地方法院民事判決　　　　　99年度簡上字第93號
上　訴　人　高麗雯
訴訟代理人　林明正律師
複 代理 人　馬翠吟律師
　　　　　　陳建州律師
被 上訴 人　游家宏
訴訟代理人　沈明欣律師
上列當事人間確認本票債權不存在事件，上訴人對於中華民國99
年2 月10日本院內湖簡易庭98年度湖簡字第246 號第一審判決提
起上訴，本院於民國100年4月25日言詞辯論終結，判決如下：
    主      文
原判決關於確認上訴人執有被上訴人簽發如附表編號2 所示之本
票之票據債權不存在部分，與訴訟費用之裁判均廢棄。
前開廢棄部分，被上訴人在第一審之訴駁回。
上訴人其餘上訴駁回。
第一、二審訴訟費用由上訴人負擔二分之一，餘由被上訴人負擔
。
    事  實  及  理  由
一、被上訴人起訴主張：兩造原為男女朋友關係，惟自民國94年
    間分手後即未有任何資金往來。如附表所示之本票3 紙（下
    合稱「系爭本票」）之發票日分別為95年9 月21日與95年11
    月9 日，且系爭本票上之筆跡非伊之筆跡，其上印文亦與伊
    之印鑑章不符。是系爭本票應非伊所簽發，而係他人所偽造
    。又縱認系爭本票為伊所簽發，亦係為擔保伊向上訴人之借
    款，然上訴人並未交付借款予伊，是兩造間並未成立消費借
    貸契約，系爭本票之原因關係並不存在。爰訴請確認系爭本
    票債權不存在等語。
二、上訴人則以：被上訴人自92年起至93年間，陸續向伊借款，
    每次金額約新臺幣（下同）1 萬元至2 萬元不等，且至少借
    款5 至10次。伊每次均以現金卡向銀行借款後，直接將現金
    交付被上訴人，經兩造核算被上訴人向伊借款共計25萬元。
    。伊乃要求被上訴人就兩造間借款總額簽發系爭本票以為清
    償，被上訴人遂親自簽發系爭本票予伊。又被上訴人至95年
    10月13日仍持續與伊有金錢往來，並陸續返還借款，足證兩
    造間確有消費借貸法律關係存在等語，資為抗辯。
三、原審對於被上訴人之請求，判決其全部勝訴。上訴人全部聲
    明不服，並聲明：原判決廢棄，被上訴人第一審之訴駁回。
    被上訴人則聲明：請求駁回上訴。
四、兩造不爭執之事實：
  (一)被上訴人分別於95年9 月21日、11月9 日簽發系爭本票予上
    訴人。
  (二)兩造原為男女朋友關係，自92年間開始交往，後於94年間分
    手。
五、得心證之理由：
    被上訴人主張上訴人並未交付借款予伊，兩造間並未成立消
    費借貸契約，系爭本票之原因關係並不存在等語。然為上訴
    人所否認，並以前揭情詞置辯。是本件之爭點應為：兩造間
    就系爭本票是否有消費借貸法律關係存在？茲論述如下：
  (一)按本票雖為無因證券，然發票人非不得以自己與執票人間所
    存之抗辯事由對抗執票人，如發票人提出其基礎原因關係不
    存在之對人抗辯，執票人自應就該基礎原因關係存在之積極
    事實，負舉證責任（最高法院96年度臺簡上字第23號判決意
    旨參照）。又稱消費借貸者，於當事人間必本於借貸之意思
    合致，而有移轉金錢或其他代替物之所有權於他方之行為，
    始得當之。是以消費借貸，因交付金錢之原因多端，除有金
    錢之交付外，尚須本於借貸之意思而為交付，方克成立。倘
    當事人主張與他方有消費借貸關係存在者，自應就該借貸意
    思互相表示合致及借款業已交付之事實，均負舉證之責任，
    其僅證明有金錢之交付，未能證明借貸意思表示合致者，仍
    不能認為有該借貸關係存在（最高法院98年度臺上字第1045
    號判決意旨參照）。本件被上訴人主張系爭本票之基礎原因
    關係不存在，上訴人則以系爭本票係被上訴人為清償借款而
    簽發為由置辯。則揆諸上開說明，自應由上訴人就兩造間已
    有消費借貸之合意及借款業已交付之事實，負舉證之責。
  (二)經查，兩造於96年11月22日手機通話內容為：「上訴人：你
    之前『去年』簽給我的本票『已經到期』了。被上訴人。哦
    。上訴人：你不打算『還』嗎？被上訴人：有啊。上訴人：
    那到期日已經到了。被上訴人：我下禮拜一打給你。上訴人
    ：下禮拜一打給我？被上訴人：拿給你。上訴人：拿給我多
    少？被上訴人：先拿3 萬給你」等語，有上訴人所提出之錄
    音光碟及譯文附卷可稽，並經本院受命法官於99年11月17日
    準備程序期日勘驗屬實（見本院第45、65頁），且為被上訴
    人所不爭執（本院卷第53頁背面、第66頁）。就兩造間對話
    內容綜合以觀，足徵被上訴人確曾簽發於對話當時（96年11
    月22日）所稱之「去年」（95年），簽發一紙於對話當時「
    已經到期」之本票予上訴人，而被上訴人於斯時仍承認該筆
    債務確實存在而願意返還。且被上訴人對話中既謂「『先』
    拿3 萬給你」，顯見該筆債務當在3 萬元以上，3 萬元僅為
    上訴人催討下被上訴人所承諾之「部分」給付。又如附表編
    號2 所示之本票為上訴人所簽發，且該本票之到期日為96年
    11 月9日，票面金額為10萬元等情，為兩造所不爭（見上四
    之(一)），並有上開本票影本附卷為憑（見原審卷第12頁）。
    佐諸附表編號2 所示本票之到期日及票面金額，可知兩造於
    96 年11 月22日所談論之本票為附表編號2 所示之支票，應
    屬無疑。參以被上訴人訴訟代理人於原審已自承「原告（被
    上訴人）當初簽署本票是打算跟被告（上訴人）借錢」（原
    審卷第92頁背面），足認該本票之原因關係為消費借貸。雖
    被上訴人訴訟代理人於原審中復陳稱：「但實際上原告（被
    上訴人）並沒有拿到借款因為被告後來沒有將現金交付云云
    」（原審卷第92頁背面），然如前所述，果被上訴人於95年
    11月9 日為借款而簽發本票，而實際上未受領上訴人借款之
    交付，被上訴人實無可能於兩造96年11月22日對話中未予辯
    駁而承諾履行，自堪信上訴人主張曾交付票面金額予被上訴
    人之事實為真。據此，兩造間就附表編號2 所示本票，應已
    成立消費借貸之合意，上訴人並已交付借款。被上訴人辯稱
    上訴人並未交付借款予伊云云，顯非可採。
  (三)至附表編號1 、3 所示本票之到期日均為97年9 月21日，於
    兩造96年11月22日對話時尚未到期，是該等本票應非上開錄
    音譯文中兩造所談論之本票。又上訴人固提出自94年5 月14
    日起至96年6 月10日止台新銀行現金卡/ 隨意金交易紀錄、
    華南銀行94年5 月20日現金卡申請書及94年5 月20日起至96
    年4 月18日止之貸還款交易明細表為證。惟查，上訴人上間
    舉證，僅得證明上訴人與金融機構貸、還款之事實。至上訴
    人貸得款項後，是否即交付被上訴人，被上訴人並因此交付
    如附表編號1 、3 所示本票予上訴人，則仍屬無法證明。此
    外，上訴人復未提出其他證據以資證明其就附表編號1 、3
    所示本票部分亦有交付借款予被上訴人。據此，上訴人主張
    被上訴人因兩造間消費借貸法律關係，於95年9 月21日簽發
    附表編號1 、3 之支票予伊云云，尚乏依據，而不足採。
六、綜上所述，被上訴人請求確認兩造間如附表編號1 、3 所示
    之本票債權不存在，為有理由，應予准許。逾此所為之確認
    請求（即附表編號2 所示本票債權亦不存在），為無理由，
    應予駁回。原審就上開應駁回部分，為上訴人敗訴之判決，
    容有未洽。上訴意旨就此部分指摘原判決不當，求予廢棄改
    判，為有理由。至上開應准許部分，原審判決確認兩造間本
    票債權不存在，核無違誤，上訴意旨，就此部分指摘原判決
    不當，求予廢棄，為無理由，應駁回其上訴。
七、本件為判決之基礎已臻明確，兩造其餘攻擊防禦方法，核與
    判決結果不生影響，爰不予一一論述，附此敘明。
八、據上論結，本件上訴為一部有理由，一部無理由，依民事訴
    訟法第436 條之1 第3 項、第449 條第1 項、第450 條、第
    79條，判決如主文。
中    華    民    國    100     年    5     月    16  日
                  民事第三庭  審判長法  官  王本源
                                    法  官  施月燿
                                    法  官  林尚諭
以上正本證明與原本無異。
本件判決不得上訴。
中    華    民    國    100     年    5     月    17  日
                                書  記  官  吳華瑋
┌────────────────────────────────────┐
│附表：至清償日止利息按週年利率6%計算                                    │
├─┬──────┬───────┬──────┬──────┬─────┤
│編│發  票   日 │票面金額（新臺│到  期  日  │利息起算日  │票據號碼  │
│號│            │幣）          │            │            │          │
│  │            │              │            │            │          │
├─┼──────┼───────┼──────┼──────┼─────┤
│1 │95年9月21日 │50,000元      │97年9月21日 │97年9月21日 │CH267626  │
├─┼──────┼───────┼──────┼──────┼─────┤
│2 │95年11月9日 │100,000元     │96年11月9日 │96年11月9日 │TH0000000 │
├─┼──────┼───────┼──────┼──────┼─────┤
│3 │95年9月21日 │50,000元      │97年9月21日 │97年9月21日 │CH267630  │
└─┴──────┴───────┴──────┴──────┴─────┘